最高法院刑事判決　　　　　　一○○年度台上字第一一五一號
上　訴　人　台灣高等法院高雄分院檢察署檢察官　
被　　　告　蔡文彬
上列上訴人因被告竊盜等罪案件，不服台灣高等法院高雄分院中
華民國九十八年九月八日第二審判決（九十八年度上訴字第一０
三三號，起訴案號：台灣屏東地方法院檢察署九十八年度偵字第
一二二七號），提起上訴，本院判決如下：
    主  文
上訴駁回。
    理  由
按刑事訴訟法第三百七十七條規定，上訴於第三審法院，非以判
決違背法令為理由，不得為之。是提起第三審上訴，應以原判決
違背法令為理由，係屬法定要件。如果上訴理由書狀並未依據卷
內訴訟資料，具體指摘原判決不適用何種法則或如何適用不當，
或所指摘原判決違法情事，顯與法律規定得為第三審上訴理由之
違法情形，不相適合時，均應認其上訴為違背法律上之程式，予
以駁回。本件檢察官上訴意旨略稱：(一)蔡文彬既已對被害人古乾
勝持刀揮舞，追砍被害人成傷，並脅迫被害人歸還機車鑰匙，則
該行為已達強暴脅迫之程度，自應以強盜論。原判決謂僅成立傷
害罪，自屬判決違背法令。(二)原判決僅論處蔡文彬竊盜罪及傷害
罪，就原判決事實欄所認定蔡文彬持刀對被害人揮砍之強暴行為
，未予論處，亦有判決理由不備之違誤。(三)被害人當場察覺被告
行竊後，即拔取蔡文彬所騎機車之鑰匙，其目的係為更有機會逮
住蔡文彬，則被害人之抽走鑰匙之舉，即係為逮捕蔡文彬行為之
一部分。故當時蔡文彬雖未受拘束，惟蔡文彬亦供稱：因為伊剛
出獄，怕說這件再被逮的話，恐怕會判很重，所以想要阻止被害
人報警，伊才會去追被害人，要趕快把鑰匙拿回來。因為當時被
害人身上有手機，伊擔心他立刻撥話報警，伊很緊張就朝被害人
追過去，伊叫他還鑰匙，不要報警云云。蔡文彬已處於將被逮捕
之情境，亦即被害人業已進行逮捕行為之一部分，則蔡文彬為求
離去而持刀予以威嚇、施暴，自屬脫免逮捕。(四)原判決理由謂被
害人僅拔取蔡文彬機車之鑰匙，並無憑己之力直接拘束蔡文彬自
由之強制處分，而與準強盜罪犯罪構成要件有間，顯與其理由所
謂準強盜行為，當以被告於竊盜事發後，「處於被逮捕或將為逮
捕情境下」，始有脫免逮捕與否之問題，相互矛盾云云。
惟查，原判決依憑蔡文彬之自白，證人古乾勝、古慶挺之證詞，
案發現場監視錄影畫面勘查報告、查獲採證照片、被害人診斷書
等證據，資以認定蔡文彬有原判決事實所記載之犯罪事實，因而
維持第一審分別論處蔡文彬普通竊盜及傷害各罪刑（均累犯，分
別處有期徒刑一年六月、八月，併為從刑之諭知，依法定應執行
刑）之判決，駁回上訴人在第二審之上訴，已詳述其所依憑之證
據及認定之理由。且敘明刑法第三百二十九條所定因脫免逮捕而
當場施以強暴脅迫，以強盜論者，係指竊盜事發後，因發現之人
欲加逮捕，行為人為脫免逮捕而當場施以強暴脅迫之謂。苟竊盜
犯行雖經發現，但對方並無逮捕舉動，行為人即施以強暴脅迫者
，則不能論以準強盜罪。又所謂逮捕，係指以強制力拘束現行犯
或通緝犯之身體，解送至一定處所之意。本件被害人固先拔取蔡
文彬所騎機車之鑰匙，然被害人並無做出任何限制蔡文彬之舉動
，亦無上前逮捕蔡文彬之意思，蔡文彬更主動將竊得之物返還被
害人，顯然蔡文彬之身體自由始終未達受到拘束之情形，亦無他
人對蔡文彬為任何逮捕之舉動，蔡文彬欲取回鑰匙進而持刀加以
威嚇、施暴行為，至多僅為排除「便於脫逃」之情形，尚難認係
脫免「逮捕下所受身體自由拘束」之情形。被害人雖趁機拔取蔡
文彬機車電門上之鑰匙，致令蔡文彬不易離去現場，惟僅係為避
免蔡文彬旋即駕車逃逸之阻礙行為，以利警員據報到場後得順利
逮捕蔡文彬，並無憑己之力抓蔡文彬之意。被害人於第一審亦證
稱：除拿走蔡文彬之鑰匙外，沒有主動去抓蔡文彬，因為蔡文彬
體格比伊還壯，而且伊的小孩在旁邊，所以伊沒有去抓他云云，
被害人僅拔去蔡文彬機車電門鑰匙，客觀上並無逮捕蔡文彬身體
，拘束其自由之行為，依上說明，自與刑法第三百二十九條、三
百三十條第一項之加重準強盜罪之構成要件有間。核蔡文彬所為
係犯刑法第三百二十條第一項竊盜罪，同法第二百七十七條第一
項傷害罪。公訴人認係犯刑法第三百二十九條、三百三十條第一
項之加重準強盜罪嫌，尚有未洽，起訴法條應予變更等語甚詳。
原判決所為論述，核與卷證資料相符，從形式上觀察，並無足以
影響判決結果之違背法令之情形。按：(一)認事採證、證據之取捨
及證據證明力之判斷，俱屬事實審法院之職權，苟無違背證據法
則，自不能指為違法。本件原審綜合蔡文彬之自白，證人古乾勝
、古慶挺之證詞，案發現場監視錄影畫面勘查報告、查獲採證照
片、被害人診斷書等證據，認定上訴人有本件之犯罪事實。已分
別在判決內詳述其認事採證、證據取捨及判斷之理由，並說明被
害人拔取蔡文彬之機車電門鑰匙，僅係使蔡文彬不易騎機車逃逸
之阻礙行為，並非逮捕蔡文彬之行為，被害人既無逮捕蔡文彬之
意，亦無逮捕蔡文彬之行為，蔡文彬身體自由始終未經限制，自
非脫免逮捕，核與證據法則無違，為其職權之適法行使，自不能
指為違法。檢察官上訴意旨(一)(二)(三)置原判決已說明之事項或屬原
審採證認事職權之適法行使，任意指摘，自非適法之上訴第三審
理由。(二)原判決理由已說明被害人拔取蔡文彬之機車電門鑰匙，
僅係阻礙蔡文彬騎機車離去之行為，以利警員到場後之逮捕，並
無憑己之力抓蔡文彬之行為，蔡文彬之身體自由未遭被害人之限
制，自非處於被逮捕或將被逮捕情境下，並無不合。檢察官上訴
意旨(四)未依卷內訴訟資料為具體之指摘，亦非適法之上訴第三審
理由。上訴意旨所指，或對於原判決究竟如何違背法令，並未依
卷內訴訟資料為具體之指摘，或徒憑己意，就屬原審採證認事職
權之適法行使，及原判決已說明事項，任意指摘為違法，核與法
律規定得為第三審上訴理由之違法情形，均不相適合，應認其上
訴違背法律上之程式，予以駁回。本件原判決論處蔡文彬刑法第
三百二十條第一項竊盜罪，同法第二百七十七條第一項傷害罪，
雖屬不得上訴於第三審之案件。然檢察官既起訴蔡文彬涉犯刑法
第三百二十九條、三百三十條第一項之加重準強盜罪嫌，並據以
提起上訴，自係屬得上訴第三審之案件，應認本件為得上訴第三
審之案件，併予指明。
據上論結，應依刑事訴訟法第三百九十五條前段，判決如主文。
中    華    民    國  一○○  年    三    月    十    日
                      最高法院刑事第十庭
                          審判長法官  黃  一  鑫  
                                法官  張  春  福  
                                法官  林  勤  純  
                                法官  陳  國  文  
                                法官  宋  明  中  
本件正本證明與原本無異
                                      書  記  官  
中    華    民    國  一○○  年    三    月   十六   日
                                                      Ｅ